---
title: "Atividade nº 03 - Estruturas de Dados em R"
author: "Lucas Henrique Nogueira"
date: "25/05/2024"
output: pdf_document
---

# Lista de Exercícios

\quad

## 1) Matriz:

* Dado o seguinte sistema de equações:

$$
\left\{
\begin{aligned}
x + 2y + 3z &=& 20 \\
2x + 5y + 9z &=& 100 \\
5x + 7y + 8z &=& 200
\end{aligned}
\right.
$$

* Reescrevendo na forma de resolução matricial:

$$
\begin{aligned}
\text{Ax = B} \implies
\end{aligned}
\begin{pmatrix}
  1 & 2 & 3 \\
  2 & 5 & 9 \\
  5 & 7 & 8
\end{pmatrix}
\begin{pmatrix}
  x \\
  y \\
  z
\end{pmatrix}
=
\begin{pmatrix}
  20 \\
  100 \\
  200
\end{pmatrix}
$$
\

```{r}
A <- matrix(c(1, 2, 3, 2, 5, 9, 5, 7, 8), nrow = 3, byrow = T)
B <- c(20, 100, 200)
```

* Foi constatado pelo cálculo do determinante que o sistema possui uma única solução:

$$
\det(A) = 2 > 0  \implies \text{Solução única}
$$

```{r}
det.A <- det(A)
det.A
```
\newpage
* Por fim a solução foi determinada:

$$
S = \left\{
\begin{aligned}
    x &= 320 \\
    y &= -360 \\
    z &= 140
\end{aligned}
\right.
$$
```{r}
if(det.A != 0){
  sol <- solve(A, B)
  sol
} else {
  print("O Sistema não possui solução")
}
```

\qquad

## 2) Fatores:

* a) Troca de níveis de um vetor de fatores:
    - Dado um vetor de fatores:
    
    $$
    \text{z <- factor(c("p", "q", "p", "r", "q"))}
    $$
    ```{r}
    z <- factor(c("p", "q", "p", "r", "q"))
    z
    ```
    - Trocando o nível "p" por "w"
    
    ```{r}
    levels(z)[levels(z) == "p"] <- "w"
    z
    ```

\newpage
* b) Concatenação de dois vetores de fatores e funcionamento do comando `sample()` com a semente 666:
\
$$
      \left\{
      \begin{aligned}
      s1 \  \text{<- factor(sample(letters, size=5, replace=TRUE))}\qquad \text (1)\\
      s2 \  \text{<- factor(sample(letters, size=5, replace=TRUE))}\qquad \text (2)
      \end{aligned}
      \right.
$$
    - Gerando números aleatórios com o comando `sample()`:
    ```{r}
    set.seed(666)
    sample(1:10, replace = T)
    ```
    - Criando os vetores S1 e S2 e concatenando-os
    ```{r}
    s1 <- factor(sample(letters, size = 5, replace = TRUE))
    s1
    
    s2 <- factor(sample(letters, size = 5, replace = TRUE))
    s2
    
    s_concatenado <- factor(c(s1, s2))
    s_concatenado
    ```
\
* c) Conjunto de dados `íris` e a função `cut()` com as seguintes frequências (32, 41, 42, 24, 11):
    ```{r}
    data(iris)

    intervalos <- c(4.30, 5.02, 5.74, 6.46, 7.18, 7.901)
    rotulos <- c("(4.3, 5.02]", "(5.02, 5.74]", "(5.74, 6.46]",
                 "(6.46, 7.18]", "(7.18, 7.9]")

    dados.categorizados <- cut(iris$Sepal.Length, breaks = intervalos,
                               labels = rotulos, right = F)
    contagem <- table(dados.categorizados)
    contagem
    
    ```
  \newpage
* d) Gerando uma tabela de contingência a partir do conjunto de dados `iris` com o fator `Species`:
    ```{r}
  categorias <- table(iris$Sepal.Length < 5, iris$Species)
    
  rownames(categorias) <- c("FALSE", "TRUE")
  colnames(categorias) <- levels(iris$Species)
  
  categorias
    ```
\
* e) Adicionando mais um nível no vetor de fator de reposta já criado:

    $$
    \text{respostas <- factor(c("Concordo", "Concordo", "Concordo fortemente", "Discordo", "Concordo"))}
    $$

    ```{r}
  respostas <- factor(c("Concordo", "Concordo", "Concordo fortemente", 
                        "Discordo", "Concordo"))
  respostas <- factor(respostas, levels = c("Concordo fortemente", 
          levels(respostas)[-which(levels(respostas) == "Concordo fortemente")]))

  levels(respostas) <- c(levels(respostas), "Discordo fortemente")
  respostas
    ```
\
* f) Encontrando os índices dos valores e combinando com os índices dos níveis do fator:

    $$
    \text{x <- factor(c("alto", "baixo", "médio", "alto", "alto", "baixo", "médio"))}
    $$
    ```{r}
    x <- factor(c("alto", "baixo", "médio", "alto", "alto", "baixo", "médio"))

    df <- data.frame(levels = unique(x), value = seq_along(unique(x)))
    df
    ```
\newpage
## 3) Listas:

* a) Dado p, q e x, qual o valor de x[2]?
$$
  \left\{
  \begin{aligned}
    &\text{p <- c(2, 7, 8)} \\
    &\text{q <- c("A", "B", "C")} \\
    &\text{x <- list(p, q)}
  \end{aligned}
  \right.
  \begin{aligned}
  \qquad \text{x[2]} = \text{"A", "B", "C"}
  \end{aligned}
$$

    ```{r}
    p <- c(2, 7, 8)
    q <- c("A", "B", "C")
    x <- list(p, q)
    x[2]
    ```
\
* b) Dado w, v e x, qual comando substituirá "A" em x por "K"?
$$
  \left\{
  \begin{aligned}
    &\text{w <- c(2, 7, 8)} \\
    &\text{v <- c("A", "B", "C")} \\
    &\text{x <- list(w, v)}
  \end{aligned}
  \right.
  \begin{aligned}
  \qquad &\text{x[1]} = \text{2, 7, 8} \\
  \qquad &\text{x[2]} = \text{"K", "B", "C"}
  \end{aligned}
$$

    ```{r}
    w <- c(2, 7, 8)
    v <- c("A", "B", "C")
    x <- list(w, v)
    x[[2]] <- replace(x[[2]], x[[2]] == "A", "K")
    x
    ```
\
* c) Dado a lista `a`, qual comando dará a soma de todos os elementos de `a`?
$$
  \begin{aligned}
    &\text{a <- list("x" = 5, "y" = 10, "z" = 15)} 
  \end{aligned}
  \begin{aligned}
  \qquad \text{soma = 30} 
  \end{aligned}
$$

    ```{r}
    a <- list("x" = 5, "y" = 10, "z" = 15)
    soma <- sum(unlist(a))
    soma
    ```
\newpage
* d) Dado a lista `nova`, qual o comando irá adicionar `1` a cada elemento do primeiro vetor de `nova`?
$$
\begin{aligned}
\textnormal{nova <- list(a = 1:10, b = "Férias", c = "Olá")}
\end{aligned}
\begin{aligned}
\qquad \implies \qquad \textnormal{nova\$a = 2 3 4 5 6 7 8 9 10 11}
\end{aligned}
$$

    ```{r}
    nova <- list(a = 1:10, b = "Férias", c = "Olá")
    nova$a <- nova$a + 1
    nova
    ```
\
* e) Dado a lista `b`, qual o comando irá imprimir todos os elementos de `b` exceto o segundo elemento do primeiro vetor de `b`?
$$
\begin{aligned}
\textnormal{b <- list(a = 1:10, c = "Olá", d = "AA")}
\end{aligned}
\begin{aligned}
\qquad \implies \qquad \textnormal{b\$a = 1 3 4 5 6 7 8 9 10}
\end{aligned}
$$

```{r}
  b <- list(a = 1:10, c = "Olá", d = "AA")
  b$a <- b$a[-2]
  b
```
\newpage
* f) Dado a lista `x`, qual o comando irá acrescentar um novo item `z` à lista `x` com z = "Novo item"?
$$
\begin{aligned}
\textnormal{x <- list(a = 5:10, c = "Olá", d = "AA")}
\end{aligned}
\begin{aligned}
\qquad \implies \qquad \textnormal{x\$z = "Novo item"}
\end{aligned}
$$

```{r}
  x <- list(a = 5:10, c = "Olá", d = "AA")
  x$z <- "Novo item"
  x
```
\

* g) Dado a lista `y`, qual o comando irá atribuir os nomes (“um”, “dois”, “três”) aos três elementos de `y`?
$$
\begin{aligned}
\textnormal{y <- list(1:10, “string”, 666)} \qquad \implies \qquad
\end{aligned}
\left\{
\begin{aligned}
 &\textnormal{y\$um = 1 2 3 4 5 6 7 8 9 10} \\
 &\textnormal{y\$dois = "string"} \\
 &\textnormal{y\$três = 666} 
\end{aligned}
\right.
$$

```{r}
  y <- list(1:10, "string", 666)
  names(y) <- c("um", "dois", "três")
  y
```
\

* h) Dado a lista `x`, qual o comando irá apresentar o comprimento do vetor r, de x?
$$
\begin{aligned}
\text{x <- list(y = 1:10, t = "Olá", f = "TT", r = 5:20)} \qquad \implies \qquad
\end{aligned}
\begin{aligned}
\text{comprimento\_r = 16} 
\end{aligned}
$$

```{r}
  x <- list(y = 1:10, t = "Olá", f = "TT", r = 5:20)
  comprimento_r <- length(x$r)
  comprimento_r
```
\newpage
## 4) Criando Data frame
\qquad

- Dado os data frame df.A e df.B e o vetor var3 
$$
\left\{
\begin{aligned}
 &\textnormal{df.A <- data.frame(var1 = 1:5, var2 = LETTERS[1:5])} \\
 &\textnormal{df.B <- data.frame(var1 = 6:10, var2 = LETTERS[6:10])} \\
 &\textnormal{var3 <- 11:20} 
\end{aligned}
\right.
$$
\

* a) Criando o data frame df.res a partir da vinculação por linhas de `df.A` e `df.B`:
```{r}
  df.A <- data.frame(var1 = 1:5, var2 = LETTERS[1:5])
  df.B <- data.frame(var1 = 6:10, var2 = LETTERS[6:10])
  
  df.res <- rbind(df.A, df.B)
  head(df.res)
```
\ 

* b) Apresentando a classe de cada coluna:
```{r}
  classes <- sapply(df.res, class)
  classes
```
\newpage
* c) Construindo o data frame df.A2 e vinculando por linhas com `df.B`
```{r}
  df.A2 <- data.frame(var1 = 1:6, var2 = LETTERS[1:6])
  
  df.res2 <- rbind(df.A2, df.B)
  tail(df.res2)
```

\textbf{Observação:} Houve duplicação de valores devido a utilização da função \texttt{rbind()} que apenas combina os data frames por linhas e não remove as linhas duplicadas. Fato ocorreu devido ao data frame \texttt{df.A2} possuir 6 linhas e o outro data frame (\texttt{df.B}) possuir apenas 5 linhas.
\

* d) Adicionando o vetor var3 como uma nova variável de `df.res`
```{r}
  var3 <- 11:20
  
  df.res <- cbind(df.res, var3)
  head(df.res)
```
\

* e) Rearranjando as colunas nesse data frame (`df.res`) para que elas fiquem na ordem: `var1`, `var3`, `var2`.
```{r}
  df.res <- df.res[, c("var1", "var3", "var2")]
  head(df.res)
```
\newpage

## 5) Trabalhando com Data Frame
\qquad

- Considerando o conjunto de dados `state.x77{datasets}`.
\
* a) Verificando se o objeto `state.x77` é um data frame, caso contrário será transformado em um.
```{r}
  if(!is.data.frame(state.x77)){
  state.x77 <- as.data.frame(state.x77)
  }

  head(state.x77)
```
\

* b) Determinando quantos estados têm renda inferior a 4300.
```{r}
  estados <- sum(state.x77$Income < 4300)
  estados
```
\

* c) Determinando qual é o estado com maior renda.
```{r}
  indice <- which.max(state.x77$Income)
  estado_maior_renda <- rownames(state.x77)[indice]
  estado_maior_renda
```
\newpage

* d) Construindo data frame `state`.
```{r}
  state_abb <- state.abb
  state_area <- state.area
  state_division <- state.division
  state_name <- state.name
  state_region <- state.region
  
  state <- data.frame(Abb = state_abb, Area = state_area, Division = state_division,
                      Name = state_name, Region = state_region, row.names = state_name)
  
  head(state)
```
\

* e) Construindo o data frame `estados`.
```{r}
  state.x77 <- state.x77[order(rownames(state.x77)), ]

  state <- state[order(rownames(state)), ]
  
  estados <- cbind(state, state.x77)
  head(estados)
```
\newpage

* f) Renomeando as variáveis.
```{r}
  colnames(estados) <- c("Abb", "Area", "Div", "Name", "Reg", 
                       substr(names(state.x77), 1, 3))
  head(estados)
```
\

* g) Removendo a variável `div`.
```{r}
  estados <- subset(estados, select = -Div)
  head(estados)
```
\newpage

* h) Construindo o subconjunto `estados.a`.
```{r}
  colnames(estados) <- trimws(colnames(estados)) # Tirando o espaço de HS
  estados.a <- subset(estados, select = -c(Lif, HS, Fro, Abb, Are))
  head(estados.a)
```

* i) Categorizando a variável `Illiteracy` e adicionando ao data frame `estados`.
```{r}
  intervalos <- c(0.0, 1.0, 2.0, Inf)
  estados$Illiteracy_Level <- cut(estados$Ill, breaks = intervalos, 
                                 labels = c("baixo", "algum", "alto"), right = TRUE)

  estados$Illiteracy_Level <- factor(estados$Illiteracy_Level, 
                  levels = c("baixo", "algum", "alto"))
  head(estados)
```

* j) Determinando o estado com maior renda na região oeste e que possui baixo analfabetismo.
```{r}
  estados_oeste <- subset(estados, Reg == "West" & Illiteracy_Level == "baixo")
  estado_maior_renda <- estados_oeste[which.max(estados_oeste$Inc), ]
  
  (nome_renda <- estado_maior_renda$Name)
  (renda_maxima <- estado_maior_renda$Inc)
```
\newpage

## 6) Trabalhando com o array `Titanic{datasets}`
\qquad

* a) Determinando número total de passageiros com informações, número de sobreviventes, número de não sobreviventes e a taxa de sobrevivência global (%):
```{r}
  data("Titanic")

  (total_passageiros <- sum(Titanic))
  
  (sobreviventes <- sum(Titanic[,,,"Yes"]))

  (nao_sobreviventes <- sum(Titanic[,,,"No"]))

  (taxa_sobrevivencia <- sobreviventes / total_passageiros * 100)
```
\

* b) Determinando os passageiros por sexo e por classe de bilhete:
```{r}
  (passageiros_genero <- apply(Titanic, c("Sex"), sum))
  (passageiros_classe <- apply(Titanic, c("Class", "Sex"), sum))
```
\newpage

* c) Determinando taxa de sobrevivência dos passageiros por sexo:
```{r}
  (sobreviventes_sexo <- apply(Titanic[,,,"Yes"], "Sex", sum))
  (nao_sobreviventes_sexo <- apply(Titanic[,,,"No"], "Sex", sum))

  (total_passageiros <- sobreviventes_sexo + nao_sobreviventes_sexo)
  
  (taxa<- round((sobreviventes_sexo / total_passageiros) * 100, 2))
```

* d) Determinando a distribuição de idade por classe de bilhete, por sexo:
```{r}
  titanic_df <- as.data.frame(Titanic)
(distrib_idade_classe_sexo <- aggregate(Freq ~ Class + Sex + Age, data = titanic_df, sum))
```
\textbf{Observação:} A distribuição de idade por classe de bilhete e sexo revela que há uma variação significativa no número de adultos e crianças, dependendo da classe e do sexo, o que pode refletir as práticas de embarque e a composição demográfica dos passageiros no Titanic. Além disso, em geral, a classe "1st" tende a ter uma proporção maior de adultos em comparação com as classes "2nd" e "3rd", onde a presença de crianças é mais significativa. Pode ser observada também que existe uma discrepância na distribuição de idade entre homens e mulheres. Entre as mulheres, a proporção de crianças é relativamente maior, especialmente nas classes "1st" e "2nd", por outro lado,  entre os homens, a presença de crianças é menos proeminente, com uma distribuição de idade mais inclinada para adultos.

\newpage
* e) Análise em relação a chance de sobrevivência de acordo com o sexo, a classe do bilhete e a idade(adulto ou criança):

\qquad

```{r}

distrib_idade_classe_sexo_surv <- aggregate(Freq ~ Class + Sex + Age + Survived, 
                                    data = titanic_df, sum)

par(mfrow = c(2, 2), mar = c(5, 5, 5, 2) + 0.1) 

classes <- unique(distrib_idade_classe_sexo_surv$Class)

for (classe in classes) {
  subset_data <- subset(distrib_idade_classe_sexo_surv, Class == classe)
  male_survived <- subset(subset_data, Sex == "Male" & Survived == "Yes")$Freq
  male_not_survived <- subset(subset_data, Sex == "Male" & Survived == "No")$Freq
  female_survived <- subset(subset_data, Sex == "Female" & Survived == "Yes")$Freq
  female_not_survived <- subset(subset_data, Sex == "Female" & Survived == "No")$Freq
  bp <- barplot(
    height = rbind(male_survived, male_not_survived, female_survived, female_not_survived),
    beside = TRUE,
    col = c("blue", "lightblue", "red", "pink"),
    main = paste("Classe de Bilhete:", classe),
    xlab = "Idade",
    ylab = "Contagem"
  )
  axis(1, at = colMeans(bp), labels = c("Crianças", "Adultos"))
}

par(mfrow = c(1, 1))
legend("center",  legend = c("Homens Sobreviventes", "Homens Não Sobreviventes", 
 "Mulheres Sobreviventes", "Mulheres Não Sobreviventes"), y.intersp = 1.4, x.intersp = 0.4,
 fill = c("blue", "lightblue", "red", "pink"),bty = "n", inset = c(1, 1), cex = 0.9)
title(main = "Contagem de Sobreviventes e Não Sobreviventes no Titanic", line = 4.4)
```
\qquad

\textbf{Observação:} A análise dos gráficos revela que três fatores principais - sexo, classe do bilhete e idade - tiveram um impacto significativo nas chances de sobrevivência dos passageiros do Titanic.

Sexo: A maioria das mulheres sobreviveu ao desastre, enquanto a maioria dos homens não. Isso é um reflexo da política de “mulheres e crianças primeiro” adotada durante a evacuação do navio.

Classe do Bilhete: Os passageiros da primeira classe tiveram a maior taxa de sobrevivência, seguidos pelos da segunda classe. Infelizmente, os passageiros da terceira classe tiveram a menor taxa de sobrevivência. Este padrão evidencia as desigualdades sociais existentes na época e o acesso diferenciado aos recursos de sobrevivência no navio.

Idade: As crianças tiveram uma taxa de sobrevivência relativamente alta, reforçando a prioridade dada a elas durante a evacuação. Entre os adultos, a taxa de sobrevivência variou, sendo em geral menor que a das crianças.

Esses resultados demonstram claramente como fatores sociais e demográficos influenciaram as chances de sobrevivência dos passageiros do Titanic.