---
title: "Atividade nº 04 - Importação de Dados e Gráficos"
author: "Lucas Henrique Nogueira"
date: "28/05/2024"
output:
  html_document:
    df_print: paged
  pdf_document: default
---

# Lista de Exercícios

\quad

## 1) Importação online e local de data frames

* Conjunto de dados utilizados nessa primeira parte da lista foi extraído do link abaixo:

$~~~~~~~~~~~~~~~~~~~~~~~~~~~~~~~~~~~~~~~~~~~~~~~~$ [Census at School](https://www.stat.auckland.ac.nz/~wild/d2i/FutureLearn/Census.at.School.500_ages9-15.csv)

\textbf{Contexto:} O conjunto de dados "Census at School-500.csv" provém do projeto internacional Census at School. Este projeto educacional global tem como objetivo envolver alunos em atividades estatísticas usando dados reais coletados por eles mesmos. Os alunos respondem a uma série de perguntas sobre diversos aspectos de suas vidas, como características físicas, hábitos, preferências e atividades. O objetivo é tornar o aprendizado de estatística mais interessante e relevante, utilizando dados coletados pelos próprios alunos.
\

* a) Utilizando as funções `read.csv()` e `read.table()` para importar os dados diretamente da URL:

```{r}
url <- "https://www.stat.auckland.ac.nz/~wild/d2i/FutureLearn/Census.at.School.500_ages9-15.csv"

census_csv <- read.csv(url)
```

```{r}
dim(census_csv)    # Dimensão do conjunto (Linha X Coluna)
names(census_csv)  # Nomes das variáveis

census_table <- read.table(url, sep = ",", header = TRUE)
head(census_table)
```
\newpage

* b) Utilizando a função `file.choose()` para fazer uma importação local dos dados:
\

```{r, eval = F}
census_local <- read.csv(file.choose())  # Importando o arquivo local do diretório do PC.
```

```{r, eval = F}
dim(census_local)    # Dimensão do conjunto (Linha X Coluna)
```

```{r, echo= F}
dim(census_csv)
```

```{r, eval = F}
names(census_local)    # Nomes das variáveis
```

```{r, echo = F}
names(census_csv)
```

```{r, eval = F}
census_table2 <- read.table(file.choose(), sep = ",", header = TRUE)
head(census_table2)
```

```{r, echo = F}
census_table <- read.table(url, sep = ",", header = TRUE)
head(census_table)
```
\

\textbf{Observação:} A função `file.choose()` oferece uma maneira simples e direta para os usuários selecionarem um arquivo no sistema, navegando através das pastas do computador de forma interativa. Porém  como a seleção do arquivo é feita manualmente pelo usuário, não é possível automatizar esse processo em scripts ou tarefas programadas, o que pode limitar a eficiência em cenários de automação, além de ser mais adequada para uso em ambientes interativos, como o RStudio.

\newpage
## 2) Operações com o conjunto de dados `skulls{ade4}`.

\qquad


```{r}
  data(skulls, package = "ade4")
  head(skulls)
```

* a) Manipulando os dados do conjunto de dados:

    - Renomeando as variáveis: V1 por ACr, V2 por BBr, V3 por BAl e V4 por ANs.
    
```{r}
  names(skulls) <- c("ACr", "BBr", "BAl", "ANs")
  head(skulls)
```

    - Criando uma variável categórica `periodo`:
    
```{r}
  periodo <- factor(rep(1:5, each = 30), labels = c("período pré-dinástico primitivo", 
                                                  "período pré-dinástico antigo", 
                                                  "12ª e 13ª dinastias", 
                                                  "período Ptolemaico", 
                                                  "período Romano"))
  skulls$periodo <- periodo
  head(skulls)
```
\newpage
    - Criando uma variável quantidade `idade`:

```{r}
  idade <- rep(c(-4000, -3300, -1850, -200, 150), each = 30)
    
  skulls$idade <- idade
  head(skulls)
```

\

* b) Ampliando a análise exploratória desses dados:

  - Calculando a média de cada uma das medidas por período:
  
```{r}
  medias_periodo <- aggregate(cbind(ACr, BBr, BAl, ANs) ~ periodo, data = skulls, mean)
  rownames(medias_periodo) <- c("Primitivo", "Antigo", "Dinastias", "Ptolemaico", "Romano")
      
  medias_periodo    # Matriz (tabela) 
```

  - Gráfico de linhas das médias de cada uma das medidas por idade:

```{r}
  medias_idade <- aggregate(cbind(ACr, BBr, BAl, ANs) ~ idade, data = skulls, mean)

  plot(medias_idade$idade, medias_idade$ACr, type = "o", col = "blue",
       ylim = range(medias_idade[,2:5]), xlab = "Idade", ylab = "Médias das Medidas",
       main ="Médias das Medidas ao longo do Tempo")
  lines(medias_idade$idade, medias_idade$BBr, type = "o", col = "red")
  lines(medias_idade$idade, medias_idade$BAl, type = "o", col = "green")
  lines(medias_idade$idade, medias_idade$ANs, type = "o", col = "purple")

  legend("topright", legend = c("ACr", "BBr", "BAl", "ANs"), 
         col = c("blue", "red", "green", "purple"), lty = 1)

```

* c) Conclusão da análise do gráfico:

Visualizando o gráfico das médias das medidas dos crânios ao longo do tempo, podemos observar as seguintes tendências:

1. **ACr (Amplitude máxima do crânio)**:
   - A linha correspondente à ACr mostra uma variação ao longo dos diferentes períodos. Podemos ver que, do período pré-dinástico primitivo para os períodos subsequentes, há uma ligeira tendência de aumento e depois uma estabilização.

2. **BBr (Altura basilobregmática do crânio)**:
   - A altura basilobregmática (BBr) também apresenta mudanças ao longo do tempo, com variações menos pronunciadas comparadas à ACr, mas ainda assim com algumas flutuações.

3. **BAl (Comprimento basiloalveolar do crânio)**:
   - O comprimento basiloalveolar (BAl) dos crânios parece ter uma tendência de aumento gradual ao longo dos períodos históricos, indicando uma possível mudança nas características faciais das populações.

4. **ANs (Altura nasal do crânio)**:
   - A altura nasal (ANs) apresenta variações significativas, com um aumento visível em alguns períodos e uma leve queda em outros. Esse padrão sugere que as características nasais dos crânios sofreram mudanças ao longo do tempo.

Com base nas observações feitas a partir do gráfico, podemos levantar algumas conjecturas sobre as possíveis razões para as mudanças nas medidas dos crânios ao longo do tempo:

1. **Influências Ambientais e Culturais**:
   - As variações nas medidas dos crânios podem ser atribuídas a mudanças nos ambientes e práticas culturais das populações ao longo dos diferentes períodos históricos. Por exemplo, alterações na dieta, práticas de trabalho e condições de vida podem ter impactado o desenvolvimento físico das pessoas.

2. **Evolução Biológica**:
   - As mudanças nas características dos crânios também podem refletir um processo de evolução biológica, onde diferentes pressões seletivas ao longo do tempo resultaram em alterações nas características físicas das populações.

3. **Migrações e Misturas Populacionais**:
   - A chegada de novas populações e a mistura genética com grupos locais podem ter introduzido novas características físicas, resultando em mudanças observáveis nas medidas dos crânios.

\qquad

## 3) Operações com os comandos `scan()` e `lower.tri()`.

```{r}
  dados <- scan("E9-14.DAT")
  dados
# Número de variáveis
n <- 6

# Criar uma matriz vazia de 6x6
R <- matrix(0, n, n, byrow = TRUE)

# Preencher a matriz com os dados fornecidos
R[upper.tri(R, diag = TRUE)] <- dados
R[lower.tri(R)] <- t(R)[lower.tri(R)]
R
```

\newpage
* a) Calculando o traço e o determinante da matriz de  correlações R:

```{r}
  (traco <- sum(diag(R)))                # Traço da matriz R.
  (determinante <- det(R))               # Determinante da matriz R.
```


* b) Calculando os autovetores com o comando `eigen()` e calculando a  proporção com o traço da matriz R:

```{r}
  eigen_ <- eigen(R)
  (autovetores <- eigen_$vectors)        # Autovetores da matriz R.
  proporcao_autovetores <- autovetores / sum(autovetores)
  proporcao_autovetores                  # Proporção em relação ao traço.
```

* c) Comparando o traço da matriz R com a soma de seus autovalores e o determinante da matriz R com o produto de seus autovalores:

```{r}
  (autovalores <- eigen_$values); (soma_autovalores <- sum(autovalores)) # Autovalores e soma.
  traco                                  # Traço.
```

\newpage

## 4) Conjunto de dados `cars{datasets}`.

```{r}
  data(cars)
```

* a), b) e c) Construindo um gráfico de dispersão de `speed` por `dist`:

```{r}
  plot(cars$speed, cars$dist, main = "Gráfico de Dispersão: Velocidade vs. Distância",
  xlab = "Velocidade, em mph", ylab = "Distância de Parada, em ft", col= "red", pch = 17)
```

\newpage
* d), e), f), g) e h) Construindo um gráfico e aplicando os modelos linear e quadrático:

```{r}
  modelo.linear <- lm(dist ~ speed, data = cars)

  plot(cars$speed, cars$dist,
     xlab = "Velocidade, em mph",
     ylab = "Distância de parada, em ft",
     main = "Ajuste Linear e Quadrático: Velocidade vs. Distância de parada")
  
  abline(modelo.linear, col = "red", lty = "dotted", lwd = 2)
  
  modelo.quadratico <- lm(dist ~ speed + I(speed^2), data = cars)
  
  lines(cars$speed, predict(modelo.quadratico), col = "blue", lty = "longdash", lwd = 2)
  
  legend("topright", legend = c("Linear", "Quadrático"),
      col = c("red", "blue"), lty = c("dotted", "longdash"), lwd = 2)
```

\newpage
* i), j), k) e l) Construindo o gráfico de resíduos:

```{r}
  plot(cars$speed, modelo.linear$residuals, xlab = "Velocidade, em mph",
     ylab = "Resíduos", main = "Gráfico de Resíduos do Ajuste Linear")

  abline(h = 0, col = "blue", lwd = 3)
  
  extremos_positivos <- order(modelo.linear$residuals, decreasing = TRUE)[1:2]
  text(cars$speed[extremos_positivos], modelo.linear$residuals[extremos_positivos],
       labels = "POS", col = "blue")

  extremo_negativo <- which.min(modelo.linear$residuals)
  text(cars$speed[extremo_negativo], modelo.linear$residuals[extremo_negativo], 
       labels = "NEG", col = "red")
```

\newpage

## 5) Gráfico com função de probabilidade

* a) Aplicando as função `curve()` para apresentar as densidades Beta(2,6), Beta(4,4) e Beta(6,2):

```{r}
curve(dbeta(x, 2, 6), from = 0, to = 1, ylab = "Densidade", xlab = "x")

curve(dbeta(x, 4, 4), from = 0, to = 1, add = TRUE)

curve(dbeta(x, 6, 2), from = 0, to = 1, add = TRUE)
```

\newpage
* b) Adicionando título no gráfico:

```{r}
curve(dbeta(x, 2, 6), from = 0, to = 1, ylab = "Densidade", xlab = "x")

curve(dbeta(x, 4, 4), from = 0, to = 1, add = TRUE)

curve(dbeta(x, 6, 2), from = 0, to = 1, add = TRUE)

title(expression(f(y) == frac(1, B(a, b)) * y^{a-1} * (1-y)^{b-1}))

```

\newpage
* c) Adicionando rótulos a cada uma das curvas com a função `text()`:

```{r}
curve(dbeta(x, 2, 6), from = 0, to = 1, ylab = "Densidade", xlab = "x")
curve(dbeta(x, 4, 4), from = 0, to = 1, add = TRUE)
curve(dbeta(x, 6, 2), from = 0, to = 1, add = TRUE)

title(expression(f(y) == frac(1, B(a, b)) * y^{a-1} * (1-y)^{b-1}))

text(0.1, dbeta(0.1, 2, 6) + 0.1, "Beta(2, 6)")
text(0.5, dbeta(0.5, 4, 4) + 0.1, "Beta(4, 4)")
text(0.9, dbeta(0.9, 6, 2) + 0.1, "Beta(6, 2)")
```

\newpage
* d) Refazendo o gráfico do item (a), adicionando cores e tipos de linha diferentes para cada uma das três curvas:

```{r}
curve(dbeta(x, 2, 6), from = 0, to = 1, ylab = "Densidade", xlab = "x", col = "blue", lty = 1)
curve(dbeta(x, 4, 4), from = 0, to = 1, add = TRUE, col = "red", lty = 2)
curve(dbeta(x, 6, 2), from = 0, to = 1, add = TRUE, col = "green", lty = 3)

title(expression(f(y) == frac(1, B(a, b)) * y^{a-1} * (1-y)^{b-1}))

```

\newpage
* e) Adicionando legenda sem usar a função `text()`:

```{r}
curve(dbeta(x, 2, 6), from = 0, to = 1, ylab = "Densidade", xlab = "x", col = "blue", lty = 1)
curve(dbeta(x, 4, 4), from = 0, to  = 1, add = TRUE, col = "red", lty = 2)
curve(dbeta(x, 6, 2), from = 0, to = 1, add = TRUE, col = "green", lty = 3)

title(expression(f(y) == frac(1, B(a, b)) * y^{a-1} * (1-y)^{b-1}))

legend("topright", legend = c("Beta(2, 6)", "Beta(4, 4)", "Beta(6, 2)"),
       col = c("blue", "red", "green"), lty = c(1, 2, 3))
```