---
title: "Atividade nº 02 - Trabalhando com vetores"
author: "Lucas Henrique Nogueira"
date: "28/04/2024"
output: pdf_document
---

# Lista de Exercícios
\quad

## 1) Criando vetores:

* a) Criando vetor com os valores de 1 à 20: (1; 2; 3; ...; 19; 20)

```{r echo = FALSE}
vet1 <- 1:20
vet1
```


* b) Criando vetor com os valores de 20 à 1: (20; 19; ...; 2; 1)

```{r echo = FALSE}
vet2 <- 20:1
vet2
```


* c) Criando vetor com os valores de 20 à 1 à 20: (1; 2; 3; ...; 19; 20; 19; ...; 1)

```{r echo = FALSE}
vet3 <- 1:20
vet3 <- c(vet3, rev(vet3))
vet3
```

* d) Criando o vetor e atribuindo o nome de "tmp" a ele: tmp <- (4; 6; 3)

```{r echo= FALSE}
vet4 <- c(4,6,3)
tmp <- vet4
tmp
```
\quad
## 2) Criando vetores com a função rep:

* a) Criando o vetor com (4; 6; 3; 4; 6; 3; … ; 4; 6; 3) no qual há 10 ocorrências de 4.

```{r echo= FALSE}
vet5 <- rep(tmp, c(10))
vet5
```

* b) Criando o vetor com (4; 6; 3; 4; 6; 3; … ; 4; 6; 3; 4) no qual há 11 ocorrências de 4, 10 ocorrências de 6 e 10 ocorrências de 3.

```{r echo= FALSE}
vet6 <- rep(tmp, length.out = 31)
vet6
```

* c) Criando o vetor com (4; 4; … ; 4; 6; 6; … ; 6; 3; 3; … ; 3) no qual há 10 ocorrências de 4, 20
ocorrências de 6 e 30 ocorrências de 3.

```{r echo= FALSE}
vet7 <- rep(tmp, c(10,20,30))
vet7
```
\quad
## 3) Criando um vetor para os valores de \( e^x \cdot \cos(x) \), para \( x = 3, \, 3.1, \, 3.2, \, \ldots, \, 6 \):

```{r echo= FALSE}
x <- seq(3, 6, by = 0.1)
vet8 <- exp(x) * cos(x)
vet8 
```
\quad
## 4) Criando mais alguns vetores 

* a) \( (0,1^3*0,2^1;\: 0,1^6*0,2^4; ....;\: 0,1^36*0,2^34\))

```{r echo= FALSE}
expoente <- seq(3, 36, by = 3)
vet9 <- (0.1^expoente) * (0.2^(expoente - 2))
vet9
```

* b) \((2; \: \frac{2^2}{2}; \: \frac{2^3}{3}; \: ....; \: \frac{2^25}{25} )\)

```{r echo= FALSE}
n <- 1:25
vet10 <- (2^n)/n
vet10
```

\quad
## 5) Calculando alguns somatórios:

* a) \(\sum\limits_{i=10}^{100} (i^3 + 4i^2)\)

```{r echo= FALSE}
i_a <- 10:100
somatorio_a <- sum(i_a^3 + 4*i_a^2)
somatorio_a
```

* b) \(\sum\limits_{i=1}^{25} (\frac{2^i}{i} + \frac{3^i}{i^2})\)

```{r echo= FALSE}
i_b <- 1:25
somatorio_b <- sum((2 ^ i_b)/i_b + (3 ^ i_b)/i_b^2)
somatorio_b
```

\


\quad
## 6) Utilizando a função paste para os seguintes vetores com comprimento de 30:

* a) ("rotulo 1"; "rotulo 2"; ...; "rotulo 30")

```{r echo= FALSE}
n <- 1:30

vet11 <- paste("rotulo", n)
vet11
```

* b) ("fn1"; "fn2"; ...; "fn30")

```{r echo= FALSE}
vet12 <- paste0("fn", n)
vet12
```

\quad
## 7) Uma maneira de inserir um valor entre dois elementos em uma dada posição de um vetor:

```{r echo= FALSE}
vet13 <- c(1,2,3,5,6)
vet13
posicao <- 3
vet13 <- append(vet13, 4, after = posicao)
vet13
```

\quad
## 8) Operações com o conjunto de dados juul{ISwR}:

* a) As linhas do DataFrame referentes as garotas entre 7 e 14 anos de idade dadas

```{r echo= FALSE}
data(juul, package = "ISwR")

linhas <- which(juul$sex == 2 & juul$age >= 7 & juul$age <= 14)
linhas
```

* b) A média da variável igf1 para as garotas entre 7 e 14 anos de idade

```{r echo= FALSE}
data(juul, package = "ISwR")

df <- subset(juul, sex == 2 & age >= 7 & age <= 14)
media<- mean(df$igf1, na.rm = TRUE)
media
```

