---
title: "Atividade 01 – Relatórios Técnicos em R Markdown"
author: "Lucas Henrique Nogueira"
date: "2024-04-12"
output: 
  pdf_document:
    toc: true
    toc_depth: 3
    number_sections: true
    highlight: zenburn
    citation_package: natbib
    latex_engine: pdflatex
line-height: 1.5em
fontsize: 12pt
font-family: times new roman
subtitle: Trabalhando com o conjunto de dados iris e com equações em LaTeX.
---

\newpage

# Introdução
## A biblioteca iris

$~~$O dataframe "iris" é um conjunto de dados clássico na linguagem R que contém informações sobre características das flores da íris. Esse conjunto de dados é frequentemente utilizado em análises estatísticas, visualização de dados e aprendizado de máquina para demonstrar técnicas de exploração e modelagem de dados.

\quad  
  Diante disso, o objetivo proposto será a abordagem de operações básicas nessa biblioteca tais como:

    - O cálculo da média, do menor e do maior valor da largura da pétala
    - O plot de um gráfico e uma tabelas com os resultados obtidos
    - A apresentação dos comandos utilizados para criação do gráfico
  
  
\quad
## Representação de equações matemáticas com o LaTex
$~~$O LaTeX é um sistema de preparação de documentos amplamente utilizado para criar documentos de alta qualidade, especialmente no contexto acadêmico e científico. Ele oferece um ambiente poderoso e flexível para produzir documentos bem formatados, como artigos, relatórios, teses, livros, apresentações entre outros.

\quad
  Diante disso, o objetivo proposto será a representação das seguintes equações em LaTex:
  
    - Fórmula de Bhaskara
    - Propriedades de Somatório
    - Limites Notáveis
    - Média Amostral
  
\newpage
# Conjunto de dados iris

## Operações com o conjunto de dados sobre a largura da pétala

\quad


\( \rightarrow \) Pétala:

*   Média da largura: 1.199
*   Menor valor da largura: 0.100
*   Maior valor da largura: 2.500


\quad

\( \rightarrow \) Por espécie:
    
*    Setosa: 

      - Média da largura: 0.246
      - Menor valor da largura: 0.100
      - Maior valor da largura: 0.600
  
      
*    Versicolor:
    
      - Média da largura: 1.326
      - Menor valor da largura: 1.000
      - Maior valor da largura: 1.800
      
     
*    Virginica:
    
      - Média da largura: 2.026
      - Menor valor da largura: 1.400
      - Maior valor da largura: 2.500
 
\ 
 
\ 
 
\ 
 
\

\

## Plot do gráfico e da tabela das soluções

<!--

# Calculando Dados para a tabela codigo
str(iris)
media_petala = mean(iris$Petal.Width)
media_petala

menor_petala = min(iris$Petal.Width)
menor_petala


maior_petala = max(iris$Petal.Width)
maior_petala


media_petala_especie <- tapply(iris$Petal.Width, iris$Species, mean)
media_petala_especie

menor_petala_especie <- tapply(iris$Petal.Width, iris$Species, min)
menor_petala_especie

maior_petala_especie <- tapply(iris$Petal.Width, iris$Species, max)
maior_petala_especie

`-->

\quad

```{r echo = FALSE}

# Criando DataFrame
dados <- data.frame(
  Tipo = c("Pétala", "Setosa", "Versicolor", "Virginica"),
  Média = c(1.199, 0.246, 1.326, 2.026),
  Menor = c(0.100, 0.100, 1.000, 1.400),
  Maior = c(2.500, 0.600, 1.800, 2.500)
)

# Exibindo tabela
knitr::kable(dados, caption = "Largura de pétala e por espécie")
```

\quad

```{r echo = FALSE}
# Calculando a  média, o máximo e  o mínimo da largura da pétala
# por espécie e colocando em pétala

petala <- aggregate(Petal.Width ~ Species, data = iris, FUN = function(x) 
              c(mean = mean(x), max = max(x), min = min(x)))



# Criando gráfico de barras com valores da média, do máximo
# e do mínimo da largura da pétala por espécie

barplot_height <- t(petala[, -1])  # Ajustando a alturas das barras 
especies  <- c("Setosa", "Versicolor", "Virginica")


# Definindo ascores para média, máximo e mínimo

bar_colors <- c("blue", "green", "red")


# Criando o gráfico 
barplot(barplot_height, 
        beside = TRUE, 
        col = bar_colors,
        ylim = c(0, max(barplot_height) * 1.2), # Definindo limite no eixo y
        names.arg = especies,
        
        # Configurando a legenda no centro do grafico
        legend.text = c("Média", "Máximo", "Mínimo"),
        args.legend = list(x = "top", bty = "n+1", inset = c(0, -0.02)), 
        
        main = "Gráfico 1: Largura da pétala por espécie",
        ylab = "Largura da Pétala",
        xlab = "Espécie")

```

\quad 

* Observações sobre os dados obtidos: 

$~~$ A partir dos dados coletados pode-se observar que a espécie Virginica apresenta
maiores valores de largura de pétala em relação as demais espécies. A espécie Setosa foi a que apresentou os 
menores valores em questão. Fato pode ser percebido visualmente pelo Gráfico 1 ou numericamente pela
Tabela 1.

\quad

## Comandos utilizados para o plot do gráfico

\quad

```{r, eval = FALSE}
# Calculando a  média, o máximo e  o mínimo da largura da pétala
# por espécie e colocando em pétala

petala <- aggregate(Petal.Width ~ Species, data = iris, FUN = function(x) 
              c(mean = mean(x), max = max(x), min = min(x)))


# Criando gráfico de barras com valores da média, do máximo
# e do mínimo da largura da pétala por espécie

barplot_height <- t(petala[, -1])  # Ajustando a alturas das barras 
especies  <- c("Setosa", "Versicolor", "Virginica")



# Definindo ascores para média, máximo e mínimo

bar_colors <- c("blue", "green", "red")


# Criando o gráfico 
barplot(barplot_height, 
        beside = TRUE, 
        col = bar_colors,
        ylim = c(0, max(barplot_height) * 1.2), # Definindo limite no eixo y
        names.arg = especies,
        
        # Configurando a legenda no centro do grafico
        legend.text = c("Média", "Máximo", "Mínimo"),
        args.legend = list(x = "top", bty = "n+1", inset = c(0, -0.02)), 
        
        main = "Gráfico 1: Largura da pétala por espécie",
        ylab = "Largura da Pétala",
        xlab = "Espécie")


```

\newpage
# Representação de equações com LaTex

\quad

## Equações Matemáticas

\quad

### Fórmula de Bhaskara:

\quad

$~~$Para o valor de $\Delta$, temos:

\begin{equation}
\Delta = b^2 - 4.a.c
\end{equation}

$~~$Para os valores de x, temos: 

\begin{equation}
x = \frac{-b \pm \sqrt{\Delta}}{2.a}
\end{equation}

\quad

### Propriedade de somatório:

\[ \sum_{i=1}^{n} \lambda x_i = \lambda \sum_{i=1}^{n} x_i \]

\quad

### Limites notáveis:

\[ \lim_{n \to \infty} \left(1 + \frac{1}{n}\right)^n = e \]

\[ \lim_{x \to 0} \frac{\sin x}{x} = 1 \]

\[ \lim_{x \to \infty} \frac{\log_a x}{x} = 0 \quad \forall\:  a > 1, \, a \in \mathbb{R} \]

\quad

### Média amostral:

\[ \bar{x} = \frac{1}{n} \sum_{i=1}^{n} x_i \]


\newpage
# Considerações finais
  O trabalho proposto teve como primeira etapa abordar operações básicas de um DataFrame caracteristíco da linguagem R (iris),
como a média, o maior valor e o menor valor. Além da representação dos resultados através de uma tabela e de um gŕafico, foi possível
também interpretar os resultados obtidos pelas operações. Em uma última etapa foi levantado também a utilização do LaTex a fim de 
representar algumas equações matemáticas importantes.


\newpage
# Links

\quad

* Documentação do DataFrame iris:
\
$~~$
<http://www.lac.inpe.br/~rafael.santos/Docs/CAP394/WholeStory-Iris.html>

\quad

* Documentação do LaTex:
\
$~~$
<https://www.learnlatex.org/en/>